【裁判字號】    91,訴,5935
【裁判日期】    920609
【裁判案由】    損害賠償
【裁判全文】
臺灣臺北地方法院民事判決  九十一年度訴字第五九三五號
    原      告  丁○○
                甲○○
    共      同
    訴訟代理人  林明正律師
                李曉平律師
    複代理人    林育生律師
    被      告  乙○○      住台北縣新店市○○路八十號三樓
                丙○○      住台北縣新店市○○路八十號三樓
右當事人間損害賠償事件，本院判決如左：
    主    文
被告乙○○應給付原告新台幣捌拾萬元，及其中新台幣肆拾萬元自民國九十一年九月
三日起，其餘新台幣肆拾萬元自民國九十一年十二月十一日起，均至清償日止，按年
息百分之五計算之利息。
原告其餘之訴駁回。
訴訟費用由被告乙○○負擔二分之一，餘由原告負擔。
本判決第一項於原告以新台幣拾萬元供擔保後，得假執行。
    事    實
甲、原告方面：
一、聲明：
（一）被告乙○○應給付新台幣（下同）八十萬元，暨其中四十萬元自民國九十一年
      九月三日起，其餘四十萬元自本訴狀繕本送達之翌日起均至清償日止，按年利
      率百分之五計算之利息。
（二）１、先位聲明
（１）確認被告乙○○與被告丙○○間就門牌為台北市○○區○○街一五七號三樓房
      地所為之贈與行為不存在。
（２）被告丙○○應就上開贈與關係所為所有權移轉登記予以塗銷。
      ２、備位聲明
（１）請求判令被告乙○○與被告丙○○間就門牌為台北市○○區○○街一五七號三
      樓之房地所為之贈與行為予以撤銷。
（２）被告丙○○應就上開贈與關係所為之所有權移轉登記予以塗銷。
（三）第一項之請求原告願供擔保請准宣告假執行。
二、陳述：
（一）原告前於九十一年九月二日經訴外人萬得福不動產仲介經紀有限公司（下簡稱
      萬得福公司）仲介向被告乙○○購買門牌為台北市○○區○○街一五七號三樓
      之房地，原告並同時依約給付第一期簽約款四十萬元予被告。被告乙○○約於
      九十一年九月十日即系爭房地土地增值稅稅單核下時，因獲悉其不符合適用優
      惠稅率核課土地增值稅之條件，乃為達其個人節稅五十萬元之目的，竟不依約
      在稅單核下三日內完納稅金，進而私擅於九十一年九月十八日將上開房地以贈
      與之名義，辦理所有權移轉登記予其配偶丙○○，藉以符合自用稅率之條件。
      依第八條違約責任第一款、第四款約定「甲乙雙方一方如未按契約條款約定履
      行，經他方催告通知後，仍不履行時，他方得逕行解除本契約及要求對方因解
      除契約所發生之損害賠償。」、「乙方若有遲延給付之情形，應賠償甲方每日
      按賣總價千分之零點五計算之違約金。如乙方毀約不賣或因可歸責乙方事由至
      給付不能或其他違約情事時，甲方除得解除本契約外，並得主張乙方應於五日
      內將所收款項加倍返還甲方，以作為違約之損害賠償......。」，原告並以訴
      狀繕本送達為解除買賣契約書之意思表示，爰請求被告乙○○給付如訴之聲明
      第一項所示。
（二）被告二人係為節稅，始就系爭房地為夫妻間之贈與行為，則不僅表意人（即被
      告乙○○）係為非真意之表示，相對人亦知表意人為非真意，雙方並進而相與
      為非真意之合意，核渠等所為贈與，係由雙方通謀所為之虛偽意思表示，依民
      法第八十七條第一項之規定係屬當然無效，又被告等已基於贈與原因辦理所有
      權移轉登記完竣，而被告等所為贈與係出於通謀虛偽意思表示，已如前述，則
      該法律關係存在並不明確，茲原告等既為被告乙○○之債權人，此不明確之狀
      態於原告等私法地位難謂無受侵害之虞，此適可藉確認判決除去，則原告等非
      不得為訴之聲明第二項先位聲明第一款部分之請求。另被告等之贈與關係如前
      所述既屬無效，則依民法第一百一十三條之規定被告乙○○對被告丙○○即有
      回復原狀請求權，茲原告等對被告乙○○有上開債權之存在，依民法第二百四
      十二條之規定，原告自得代位被告乙○○對被告丙○○行使回復原狀請求權，
      而為訴之聲明第二項先位聲明第二款部分之塗銷移轉登記之請求。
（三）退萬步言，縱鈞院認被告等贈與行為非無效，惟依民法第二百四十四條第一項
      之規定，被告乙○○所為無償行為於原告等對乙○○之上開損害賠償債權難謂
      無害，職故，原告等為訴之聲明第二項備位聲明第一款部分之請求判令撤銷渠
      等間之贈與行為。又被告間贈與行為果遭鈞院撤銷，原告等自得依民法第二百
      四十四條第四項之規定，請求被告丙○○塗銷系爭買賣房地之移轉登記，爰為
      訴之聲明備位聲明第二款之部分請求。
（四）對被告抗辯之陳述：被告辯稱其以贈與方式先過戶予丙○○後再履行其交屋義
      務係經原告同意，惟原告否認之。訴外人陳建成證稱伊僅係基於原告友人之地
      位協助瞭解狀況，並無接受原告之授權處理有關夫妻贈與事實，是訴外人陳建
      成應無可能在未經原告允諾下，代為同意夫妻贈與一事。
三、證據：提出不動產買賣契約書影本一份、建物登記謄本一份、契稅稅單影本一份
    、律師函及國內郵件查詢單影本各一份為證，並聲請訊問證人陳建成。
乙、被告方面：
一、聲明：駁回原告之訴。
二、陳述：被告乙○○係為節稅，才將系爭房地移轉至被告丙○○名下，有關增值稅
    問題，本人委由代書徵得原告丁○○首肯後，花了約一星期左右的時間於九月二
    十日把房屋所有權過戶給被告丙○○，原本預計十月中旬便可交屋給原告丁○○
    ，而後續交易過程將由被告丙○○的名義繼續完成交易，惟原告丁○○於九月二
    十四日來付完稅款二十萬時要求總售價再降四十萬元，否則要求房屋的所有權人
    應恢復回原告乙○○的名字，如不回復即不肯簽字蓋章，此種不合理要求被告難
    以接受。
三、證據：存證信函影本三份為證，並聲請訊問證人黃鴻音。
    理    由
一、原告主張其於九十一年九月二日向被告乙○○購買門牌為台北市○○區○○街一
    五七號三樓之房地，原告並同時依約給付第一期簽約款四十萬元予被告乙○○，
    詎被告乙○○為達其節稅之目的，不依約在稅單核下三日內完納稅金，進而於九
    十一年九月十八日將上開房地以贈與之名義，辦理所有權移轉登記予被告丙○○
    ，依約被告已構成違約情事，經催告後仍未履行，原告並以訴狀繕本送達為解除
    買賣契約書之意思表示，爰請求被告乙○○給付如訴之聲明第一項所示；又被告
    二人係為節稅，始就系爭房地為夫妻間之贈與行為，渠等所為贈與，係由雙方通
    謀所為之虛偽意思表示，係屬當然無效，爰請求如訴之聲明第二項先位聲明所示
    ；退萬步言，如本院認被告等贈與行為非無效，則被告乙○○所為無償行為於原
    告等對乙○○之上開損害賠償債權難謂無害，爰請求撤銷渠等間之贈與行為，請
    求如訴之聲明第二項備住聲明所示等語。被告則以被告乙○○係委由代書徵得原
    告丁○○之同意後，始將系爭房地辦理夫妻贈與移轉至被告丙○○之名義等語置
    辯。
二、原告主張其於九十一年九月二日向被告乙○○購買門牌為台北市○○區○○街一
    五七號三樓之房地，原告並同時依約給付第一期簽約款四十萬元予被告，嗣被告
    乙○○為達節稅之目的，於九十一年九月十八日將上開房地以贈與之名義，辦理
    所有權移轉登記予被告丙○○，且未依約在稅單核下三日內完納稅金，原告已以
    存證信函催告被告乙○○履約，並以訴狀繕本之送達做為解除契約之意思表示等
    情，業據被告提出不動產買賣契約書影本一份、建物登記謄本一份、契稅稅單影
    本一份、律師函及國內郵件查詢單影本各一份為證，並為被告所不爭執，原告主
    張之此部分事實，堪信為真實。
三、經查，證人黃鴻音雖結證稱其有在電話中向原告丁○○聯絡，說系爭房屋要先行
    辦理夫妻贈與再行移轉予買方，原告丁○○在電話中有同意等語，此固為原告所
    否認，且縱原告丁○○同意系爭房屋先辦理夫妻贈與再移轉予買方等情，惟系爭
    房地之買賣契約係原告丁○○、甲○○共同與被告乙○○簽訂，被告並未舉證證
    明原告甲○○有同意系爭房地先辦理夫妻贈與再移轉予買方等情，是其仍應依原
    買賣契約之約定履行其義務。次查，被告乙○○未依約在稅單核下三日內完納稅
    金，原告已以存證信函催告被告乙○○履約，並以訴狀繕本之送達做為解除契約
    之意思表示等情，已如前述，而依原告與被告乙○○所簽訂之買賣契約第八條第
    四款之約定「如乙方（即被告乙○○）毀約不賣或因可歸責乙方事由至給付不能
    或其他違約情事時，甲方（即原告）除得解除本契約外，並得主張乙方應於五日
    內將所收款項加倍返還甲方，以作為違約之損害賠償。」，原告於解除契約後，
    請求被告乙○○返還訂金四十萬元，並依約請求被告給付四十萬元作為違約之損
    害賠償，即屬有據。
四、原告另主張被告二人係為節稅，始就系爭房地為夫妻間之贈與行為，渠等所為贈
    與，係由雙方通謀所為之虛偽意思表示，係屬當然無效等語。惟查，被告乙○○
    就系爭房地有無償給與被告丙○○之意思，而被告丙○○亦有允受之意思，是雙
    方均有贈與及受贈之意思，僅其贈與之目的係為節稅，此並非通謀之虛偽意思表
    示，故原告請求確認被告乙○○與被告丙○○間就系爭房地所為之贈與行為不存
    在，及被告丙○○應就上開贈與關係所為所有權移轉登記予以塗銷，並無理由。
    原告雖又主張被告乙○○所為無償行為於原告等對乙○○之上開損害賠償債權難
    謂無害，而請求撤銷渠等間之贈與行為等語，惟被告乙○○辯稱其財產尚有一輛
    汽車及土地，價值應超過八十萬元等語，原告復未就被告乙○○所為之無償行為
    有害原告之損害賠償債權之情事負舉證責任，故原告依民法第二百四十四條第一
    項請求撤撤被告乙○○之詐害債權行為，並請求回復原狀等語，亦無理由，應予
    駁回。
五、從而，原告據以提起本訴，請求被告乙○○給付八十萬元，暨其中四十萬元自九
    十一年九月三日起，其餘四十萬元自本訴狀繕本送達之翌日（即九十一年十二月
    十一日）起均至清償日止，按年利率百分之五計算之利息，即無不合，應予准許
    ，逾此部分之請求，則無理由，應予駁回。
六、原告陳明願供擔保就請求金錢給付部分聲請宣告假執行，核無不合，爰酌定相當
    擔保金額准許之。
七、因本案事證已臻明確，兩造其餘主張陳述及所提之證據，均毋庸再予審酌，附此
    敘明。
八、結論：原告之訴為一部分有理由，一部分無理由，依民事訴訟法第七十九條但書
    、第八十五條第一項前段、第三百九十條第二項判決如主文。
中      華      民      國    九十二    年      六      月    九      日
                                            民事第六庭法      官  郭美杏
右為正本係照原本作成
如對本判決上訴，須於判決送達後廿日內向本院提出上訴狀
中      華      民      國    九十二    年      六      月    九        日
                                                      法院書記官  陳如庭


司法院資訊處製作；財團法人民間司法改革基金會備份。
